【裁判字號】    99,勞訴,12
【裁判日期】    991021
【裁判案由】    給付資遣費
【裁判全文】
臺灣彰化地方法院民事判決  99年度勞訴字第12號
原      告  甲○○
訴訟代理人  林見軍律師
複代理人    己○○
被      告  振吉電化廠股份有限公司彰化分公司
法定代理人  丙○○
訴訟代理人  王俊凱律師
上列當事人間請求確認僱傭關係存在事件，本院於民國99年10月
7日言詞辯論終結，茲判決如下：
    主  文
原告之訴及假執行之聲請均駁回。
訴訟費用由原告負擔。
    事實及理由
一、原告起訴主張：
  (1)原告自民國80年11月1日即受雇於被告，時因經濟不景氣，
    被告乃經常藉口解僱資深員工，其中解僱之彰化分公司員工
    6人就包含擔任主管一職之原告在內。原告工作已近滿18 年
    ，被告卻忽於98年6月15日以（98）振總字第6016號函告終
    止雙方勞動契約。惟查，被告終止之事由根本屬莫須有之指
    控，蓋被告營收減少乃整體大環境之問題，原告有何能力足
    以獨木支天；且原告任職以來一心只為服務消費者及維護公
    司形象，本不計個人利益，縱此間作法容與上司觀念有所未
    合，但此間絕無圖利他人之私，是被告為求避免支付將來之
    鉅額退休金，竟以主觀之見強對原告作出記過之處分，以達
    最終片面終止勞動契約之結果，此誠令原告難以甘服。查本
    件被告據為終止雙方勞動契約，乃主張原告涉有違反核准備
    查之工作規則，惟勞動基準法於第12條第1項第4款已就有關
    勞工違反工作規則得否逕為終止規定：「違反勞動契約或工
    作規則，情節重大者」，而明揭雇主得予終止勞動契約之最
    低基本法律要件。是以被告公司所為終止其與原告間之勞動
    契約關係是否生效，自應本於上開法律要件而為判斷。惟，
    所謂「情節重大」屬不確定之法律概念，不得僅就雇主所訂
    工作規則之名目條列是否重大事項作為決定標準，須勞工違
    反工作規則之具體事實，客觀上已難期待雇主採用以解僱外
    之懲處手段而繼續其僱傭關係，且雇主所為之解僱與勞工之
    違規行為在程度上屬須相當，方屬上開勞動基準法規定之「
    情節重大」，舉凡勞工違規行為之態樣、初次或累次、故意
    或過失、對雇主所營事業所生之危險或損失、勞雇間關係之
    緊密程度、勞工到職時間之久暫等均為判斷勞工之行為是否
    達到應予解雇之衡量標準（見最高法院97年台上字第2624
    號判決），合先陳明。
  (2)有關被告所述原告因督導不周，未有效執行公司規定而遭公
    司在98年4月10日記小過二次，原告並無爭執。然，被告下
    列所述，則屬不實之指控，特一一駁斥如下：
    有關第1.點之部分：
      該等開立如被證六所示銷貨單據之交易模式乃公司對外行
      之有年的常態營業事務。而該等貨款早為公司向客戶請領
      入帳，怎可於今日反謂該96年2月2日之貨款新台幣（下同
      ）14,080元不知去向，而指原告事涉侵占罪責。如上所述
      ，原告僅因督導不周就在98年4月10日遭記兩次小過，則
      原告若真事涉上開不法侵占款項之實，被告焉有不為處理
      ，而遲於3年多後之今天才為如此之主張，此在在違反常
      情至鉅。何況開立銷貨單據與款項之受領根本不能畫上等
      號，被告豈可胡亂指摘。加以，被告所傳會計戊○○作證
      結果，也證稱該被證六之款項並非被告公司之應收款項，
      則此又何來原告事涉侵占之有。
    有關第2.點之部分：
      此乃原告出於對訴外人國新機電公司對被告公司彰化分公
      司在業務上長期一直有所支持之感念回報，畢竟與下游客
      戶建立密不可分之關係乃站在業務地位上之必然考量。是
      被告所指原告在96年2月13日、96年3月7日之作為或造成
      被告之不諒解，但客觀長期來看並無帶給公司任何損失，
      遑論鉅大之損失。
    有關第3.點之部分：
      原告已然明言96年9月28日之情事乃順便服務客戶之舉措
      ，實則順道幫忙他人載送物品乃屬人之常情，遑論雙方還
      有另層客戶關係，是此作為何來逾矩之有，更未對公司造
      成損失。
    有關第4.點之部分：
      此部分之指述更屬無稽；蓋98年3月19日銷貨單據上所示
      金額並非由原告向客戶收領，而是由被告公司員工庚○○
      與丁○○前去收取，此已據證人庚○○與丁○○在99年9
      月9日之庭訊中證稱甚明。而就送貨、收錢之流程，丁○○於同日併證稱：「一般交由倉庫開單，如果是送經銷商
      就沒有收錢，送貨單簽收後就交給倉庫。如果是一般消費
      者，就請會計開立發票，送貨時一併收錢，錢回來是交給
      會計，送貨單交給倉庫」。則就被證十單據所收取之款項
      40,700元，依上開流程亦一定是交給會計，怎會無端交給
      原告，顯見證人所述其將上開收取之款項交給原告之說詞
      ，委不足採；且未有任何原告簽立受領之單據，更是悖於
      常情，委不足採。顯然證人庚○○與丁○○是為了推卸責
      任，才反口誆稱其將款項交給原告。又，原告有何必要為
      了區區之2,277元，甘冒侵占罪嫌之風險斷送將來在公司
      之前途。事實上，上開98年3月19日銷貨單據所示之40,70
      0元原告並未經手而是由庚○○交予會計，此間若要強謂
      原告容有督導疏失，亦僅在於「銷貨單」為陳振堂以手寫
      方式開立，而未督核陳君以電腦開立。而就此，被告亦明
      瞭此間並無金額落差之問題，故被告在98年4月10日才以
      原告督導不週即「彰化分公司因倉管人員於產品出貨時，
      未依規定使用電腦開立銷貨單，另以手寫單註記，違反公
      司規定；該員因督導不週，未有效執行公司規定，依獎懲
      管理辦法第16條之規定核定」、「記小過二次」。是今被
      告公司豈可反口改稱原告涉有不法侵占2,277元之不法情
      事，再於98年6月15日執相同之事由重為處分。
  (3)第查，被告據為終止雙方勞動契約乃謂：「台端擔任本公司
    彰化分公司主管，經查未經公司規定行事，擅自變更工作方
    法及員工之間不能和睦相處，投訴抱怨頻頻發生，無法有效
    管理部屬並受尊重，致使公司營收減少」、「顧客購買貨品
    ，或其他交易均轉至經銷商充當業績，有圖利他人與有延遲
    公司貨款兌現造成公司之損失」，故分記以「大過一次」、
    「小過一次」，故合併98年4月10日之「二次小過」等於1年
    內記大過累計滿二次，遂依工作規則第11條第19項之規定，
    自98年6月15日起終止勞動契約，不發資遣費。執此以觀，
    顯見被告用以記「大過一次」、「小過一次」之陳述均流於
    空泛之片面說詞，而無具體事由。且公司營收減少又何與原
    告一人有關？被告乃屬大組織大規模之營業體，除各地設有
    分公司外，員工少說亦有近千人之數，原告處於蜉蟻之地位
    豈能僅以一己之力即撼動公司對外之營收造成影響？另被告
    所言「造成公司之損失」究竟程度為何？數額為何？同出於
    被告單方主張，委不足採。此等作法究不應容許，否則，處
    於資方之被告豈非隨時均能對員工扣以「莫須有」之罪名予
    以終止勞動契約，藉以避免應有之資方責任。
  (4)何況，勞動基準法第12條第2項亦明定：「雇主依前項第4款
    規定（指違反勞動契約或工作規則，情節重大者）終止契約
    者，應自知悉情形之日起30日內為之」。而今被告1.2.3.所
    述情事顯都發生在96年間，距離現在少說也有近2年多的時
    間，所以就算真有此情，被告亦不得再於98年6月15日據此
    為由而為雙方勞動契約之終止，彰彰明甚。而由被告上開作
    為以觀，無異更坐實被告實係藉故解僱，意在避免退休金及
    資遣費之給付。
  (5)事實上，原告任職被告公司已達17年之久，彼此間信任關係
    建立不易，甚而原告多是盡力達成公司交待之業績目標未敢
    鬆懈己身之責。且客觀而論原告縱有如資方主張表示如上情
    事，亦屬內部人員相處和睦與否之問題，且人員彼此間之相
    處本就非原告所能掌控，甚而此一情事根本不會造成公司鉅
    大之負面影響，是此顯不構成「情節重大」之程度。從而，
    被告解雇原告核屬違法及雇主濫權之行為，依上開勞動基準
    法之規定，自不生該法所規範之終止勞工契約之要件及效力
    。爰依法提起本訴，並聲明：確認兩造僱傭關係存在；被告
    應自98年7月1日起至被告同意原告繼續於被告公司執行勞務
    之日止，按月給付原告36,500元，及自98年7月1日起至清償
    日止，按年息5%計算之利息；請准供擔保宣告假執行；訴訟
    費用由被告負擔。
二、被告則以：
  (1)查本件被告係依被告制訂並報高雄市政府勞工局（七七）高
    市勞局二字第12844號核准備查之工作規則第11條第19項：
    「有下列情事之一者，本公司得不經預告終止勞動契約，不
    發給資遣費：…(十九)一年中記大過累計滿二次未經功過抵
    銷者。…」之規定予以終止勞動契約。此外，被告亦否認因
    經濟不景氣而經常藉口予以解僱資深員工，併此敘明。
  (2)被告依工作規則第11條第19項規定終止勞動契約，係屬合法
    有據。查原告任職期間多次違反工作規則，經被告多次口頭
    告誡，仍未予改善，影響被告之業務運作並造成被告損失，
    被告乃依獎懲管理辦法予以記過處罰，茲就原告違規情事，
    分述如下：
    被告於98年間任職被告之代副主任一職，其下屬倉管人員
      於產品出貨時，未依規定使用電腦開立銷貨單，另以手寫
      單註記，違反公司規定，被告身為主管，因督導不周，未
      有效執行公司規定，依獎懲管理辦法第16條第1項：「有
      下列情事之一經查證確實或有具體事證者，得予記過：(一)
      怠忽職務處理，對交辦事務處置失當或工作不細心而使公
      司之設備或業務受損失者。…」予以計小過兩次，並於98
      年4月10日公告在案，對此原告知悉後亦無異議，甚且於
      98年5月4日提出簽呈自陳：「彰化分公司所衍生行政及管
      理之疏失，皆因個人督導不周，努力不夠，用人不當，辜
      負長官之所託，致造成上級長官之困擾，內心深感自責與
      愧咎，虛心接受教悔和處罰…。」。
    原告另有下列違規情事，故被告於98年6月15日予以記大
      過一次及記小過一次：
      1.緣被告自96年1月1日起為加強管理即全面電腦化作業，
        要求各人員於出售產品時，均一律以電腦開立簽收單、
        銷貨單，原告明知上情，於96年2月2日出售馬桶等貨品
        予客戶時，竟不依公司規定行事，反而使用市售之空白
        單據銷貨，貨款14,080元亦不知去向，而未繳回公司，
        其擅自變更工作方法致使公司蒙受重大損失，亦涉及刑
        事侵占罪責。另原告並不否認該單據為其所填寫，雖其
        主張該單據係被告對外行之有年的常態營業事務且該等
        貨款早為公司向客戶請領入帳云云，惟原告所稱均與事
        實不符，純屬卸責之詞。事實上，被告公司早於95年8
        月進行銷貨單據電腦化之測試，於同年12月即電腦上線
        作業，故自96年1月1日起要求人員一律以電腦開立簽收
        單、銷貨單，被告公司員工均知悉甚詳，是以原告所為
        已屬違規，況該手寫單上並未記載買受人名稱，則被告
        又如何得知並向客戶請款入帳？原告所稱顯與常情相悖
        。又被告係因離職員工乙○○提供被證六之單據，始於
        98年間知悉原告有上開涉及侵占公款之情事，並即對原
        告作出記過處分，並非於96年間即知悉而不為處理。
      2.於96年2月13日、96年3月7日，客戶學源書局向被告購
        買貨品，原告負責接洽，詎原告仍不依規定以電腦開立
        銷貨單，猶以手寫銷貨單三紙為之，甚且將此筆交易轉
        給被告之經銷商國新機電公司充當業績，此事實亦經原
        告於98年6月3日書立報告書自承：「…(二)學源及其他交
        易予國新機電，充當業績…有此舉動」，此舉除圖利他
        人外，並造成被告短收貨款及兌領貨款遲延之損失。另
        被告對經銷商亦無業績獎勵，是以國新機電公司根本不
        需向被告買貨充當業績，而自原告離職之後，國新機電
        公司亦未曾向被告買貨，足證原告將被告之客戶學源書
        局轉給國新機電，純為圖利國新機電公司及其個人之舉
        ，而原告此舉不僅違反對被告所負「忠誠義務」，造成
        被告客戶流失，更致被告受有差價及因國新機電公司開
        立遠期支票而遲延兌領貨款之損失，豈是原告所言無損
        失？又縱如原告所稱要對國新機電公司感念回報，原告
        亦應稟報主管，共商適合方案，原告怎可擅自將客戶轉
        單？足證其違反忠誠義務甚明，且原告更涉及刑法上業
        務上登載不實之罪名。
      3.又原告於96年9月28日復於上班期間，竟指示被告司機
        任國隆擅自以被告之貨車用以載運他人之貨品，而有公
        器私用之情事，此有照片二幀為憑，而原告於前揭被證
        八之報告書中亦自承「貨車上所載運非公司之產品」。
      4.另於98年3月19日客戶賴太太向被告購買面盆等衛浴產
        品，原告先以手開之銷貨單向客戶收取貨款40,700元，
        有銷貨單二紙為憑，然另外以電腦開立之銷貨單三紙，
        其貨款總金額卻僅38,423元，相差2,277元，原告隱瞞
        交易實情，復製作不實之銷貨單欺瞞公司，造成被告營
        收短少，原告辯稱單據上之價格尚有議價之空間及伊未
        受領該款項云云，均屬卸責之詞，不足採信。
      5.況原告於任職主管期間，無法與同仁和睦相處，投訴抱
        怨頻頻，亦無法有效管理部屬並受尊重，嚴重影響同仁
        士氣及工作效率。
      6.核原告所為，該當獎懲管理辦法第15條第1、5項得予以
        記大過之事由及第16條第1項得予記過之事由，再加上
        前述被記兩小過，合計一年內被記一大過、三小過，相
        當於二大過，符合工作規則第11條第19項之情形，被告
        自得予以終止勞動契約。
  (3)查勞動基準法第12條第2項規定雇主依前項第4款規定終止契
    約者，應自知悉其情形之日起，30日內為之。係指依第4款
    規定「終止契約」者而言，關於非終止契約之記過處分，並
    未規定應自知悉其情形之日起，30日內為之。（最高法院92
    年台上字第204號判決參照）。本件被告係於98年6月15日依
    被告獎懲管理辦法第15條第1、5項規定對原告記大過一次及
    依同辦法第10條第1項規定記小過一次，既為記過處分，並
    非終止契約，自與勞動基準法第12條第2項規定無涉。又原
    告遭上述記過處分及於98年4月10日遭記小過兩次，則其於
    98年度，經功過相抵（並無記功）後，累計記兩大過以上，
    被告依工作規則第11條第19項規定予以免職，並於98年6月
    15日以(98)振總字第6016號通知單，通知原告自即日起終止
    勞動契約，並無違法之處。從而，原告辯稱就算其有違規情
    事都發生在96年間，被告不得再遽此終止勞動契約等語云云
    ，顯屬誤解法令，並無可採等語，資為抗辯，並聲明：原告
    之訴駁回；訴訟費用由原告負擔。
三、法院之判斷：
  (1)原告主張其自80年11月1日起即受僱於被告，擔任主管一職
    ；其於98年6月15日經被告以違反工作規則第11條第19項：
    一年中記大過累計滿二次未經功過抵銷者為由，終止兩造間
    勞動契約等情，業據被上訴人提出被告98年6月15日（98）
    振總字第6016號通知單為證，並為被告所不爭執，堪信原告
    上開部分之主張為真實。
  (2)被告則主張原告於98年4月10日，因怠忽職務處理，對交辦
    事務處置失當或工作不細心而使公司之設備或業務受損失，
    經被告予以計小過兩次。原告另有下列違規情事：
    1.於96年2月2日出售馬桶等貨品予客戶時，竟不依公司規定
      以電腦開立簽收單，反而使用市售之空白單據銷貨，貨款
      14,080元亦不知去向，未繳回公司，致使公司蒙受重大損
      失。
    2.於96年2月13日、96年3月7日，客戶學源書局向被告購買
      貨品，原告負責接洽，詎原告仍不依規定以電腦開立銷貨
      單，猶以手寫銷貨單三紙為之，甚且將此筆交易轉給被告
      之經銷商國新機電公司充當業績，造成被告客戶流失，更
      致被告受有差價及因國新機電公司開立遠期支票而遲延兌
      領貨款之損失。
    3.於96年9月28日上班期間，竟指示被告司機任國隆擅自以
      被告之貨車用以載運他人之貨品，而有公器私用之情事。
    4.於98年3月19日客戶賴太太向被告購買面盆等衛浴產品，
      原告先以手開之銷貨單向客戶收取貨款40,700元，有銷貨
      單二紙為憑，然另外以電腦開立之銷貨單三紙，其貨款總
      金額卻僅38,423元，相差2,277元，原告隱瞞交易實情，
      復製作不實之銷貨單欺瞞公司，造成被告營收短少。
    故被告於98年6月15日予以記大過一次及記小過一次等語。
  (3)經查，被告上開所主張之事實，業據其提出96年2月2日銷貨
    單1紙、學源書局銷貨單3紙、98年6月3日原告報告書1紙、
    照片2張、賴太太銷貨單2紙為證，並經證人即被告公司會計
    戊○○、被告公司前業務員庚○○、被告公司業務員丁○○
    、被告公司前司機乙○○到庭結證屬實，而原告亦自承確因
    督導不周，未有效執行公司規定而遭公司在98年4月10日記
    小過二次；及將公司交易轉給經銷商國新機電公司充當業績
    ；及指示以公司貨車載運他人之貨品等情不諱，是堪信原告
    確有違反公司工作規則，且情節重大，則被告依公司獎懲管
    理辦法予以記大過一次及記小過一次處分，應無不當。
  (4)原告雖另辯稱就算其有違規情事，但都發生在96年間，被告
    不得再據此終止勞動契約等語。惟查，原告上開違反工作規
    則情事縱發生在96年間，然被告係事後因員工檢舉始發覺，
    此經證人庚○○、乙○○證述歷歷。況勞動基準法第12條第
    2項規定，雇主依前項第1款、第2款及第4款至第6款規定終
    止契約者，應自知悉其情形之日起，30日內為之。係指依第
    1項第1款、第2款、及第4款至第6款規定「終止契約」者而
    言，關於非終止契約之記過處分，並未規定應自知悉其情形
    之日起，30日內為之。本件被告係於98年6月15日依被告獎
    懲管理辦法第15條第1、5項規定對原告記大過一次及依同辦
    法第10條第1項規定記小過一次，既為記過處分，並非終止
    契約，自與勞動基準法第12條第2項規定無涉，原告上開所
    辯，自非可採。又原告於98年間經上述記過處分，於功過相
    抵銷後，迄98年6月15日累計記二大過，則被告依該公司工
    作規則第11條第19項及勞基法第12條第1項第4款規定終止勞
    動契約，並於98年6月15日以（98）振總字第6016號通知單
    ，通知原告終止勞動契約，並無違法之處。
  (5)綜上所述，被告終止與原告間之勞動契約，係屬合法，從而
    ，原告本件請求確認僱傭關係存在並給付薪資，為無理由，
    應予駁回。原告之訴既經駁回，其假執行之聲請即失所附麗
    ，應併予駁回。
四、本件事證已臻明確，兩造其餘主張及陳述，核與判決結果無
    影響，毋庸逐一論述，併此敘明。
五、訴訟費用負擔之依據：民事訴訟法第78條。
中    華    民    國    99    年    10    月    21    日
                  民事第二庭    法  官  施錫揮
以上正本係照原本作成。
如對判決上訴，應於判決送達後20日內向本院提出上訴狀。如委
任律師提起上訴者，應一併繳納上訴審裁判費。
中    華    民    國    99    年    10    月    21    日
                                書記官  蕭秀吉

司法院資訊處製作；財團法人民間司法改革基金會備份。
